【裁判字號】    96,上易,221
【裁判日期】    970506
【裁判案由】    侵權行為損害賠償
【裁判全文】
臺灣高等法院臺南分院民事判決  96年度上易字第221號
上  訴  人  丙 ○ ○
訴訟代理人  李 宏 文  律師
被上  訴人  丁 ○ ○
            乙 ○ ○
共      同
訴訟代理人  查 名 邦  律師
上列當事人間請求侵權行為損害賠償事件，上訴人對於民國96年
08月20日臺灣臺南地方法院第一審判決（95年度訴字第1188號）
提起上訴，本院於97年04月22日言詞辯論終結，判決如下：
    主  文
上訴駁回。
第二審訴訟費用由上訴人負擔。
    事實及理由
甲、上訴人方面：
一、聲明：求為判決：
  (一)原判決不利於上訴人部分廢棄。
  (二)上開廢棄部分，被上訴人等在第一審之訴均駁回。
二、上訴人於本院審理時之陳述除與原審判決記載相同者予以引
    用外，並補以下列等語，資為抗辯：
  (一)關於本件車禍之肇事原因及過失比例部分：
  (1)本件上訴人所駕為BMW廠牌汽車，其煞車裝置有ABS（煞車防
    鎖死）系統，於時速六十公里下緊急煞車，未必產生煞車痕
    ，故原審逕以上訴人車後無煞車痕，即推斷上訴人未採煞車
    迴避措施，實有嫌速斷。
  (2)依原審所認定兩造車禍發生前之行車速度各為時速六十公里
    （上訴人）、五十五公里（被上訴人），且兩造係為對向行
    駛車輛，其相對接近速度即高達時速一百十五公里，換算秒
    速為三十二公尺。又據科學研究測量結果，一般駕駛人發現
    行車狀況之反應時間為四分之三秒，則以兩造上開相對車速
    計算，上訴人於發現被上訴人丁○○來車，不論採任何決定
    （煞車或駛離原車道）以迴避碰撞，即需四分之三秒時間（
    相當於兩車相對車速下行駛24公尺之距離），是於上訴人得
    反應時，兩車間已逼近僅二十六公尺（50－24＝26），依該
    距離及兩造相對車速，上訴人僅有○‧八一秒（計算式：27
    ÷32＝0.81）足以為迴避措施行使，該迴避時間可謂為瞬間
    。故以該瞬間，上訴人決定緊急左轉進入被上訴人丁○○之
    來車道，進行迴避，並完成將駕駛車輛左轉措施，已可謂判
    斷果決，反應快速。故足證上訴人確有採取左轉之迴避措施
    ，依原審判決理由所稱常理，上訴人既採駛離原車道以閃避
    來車之作為，應已足證本件被上訴人丁○○確有先駛入上訴
    人車道之危險行為。
  (3)如現場圖所載，被上訴人丁○○來車方向路寬不過為九‧四
    公尺，如上訴人非為閃避被上訴人丁○○而為左轉迴避措施
    者，上訴人此舉將導致其車直接撞入台南高工大門，釀成更
    嚴重之傷亡。上訴人於車禍當時並未飲酒，神智清楚且無任
    何自殘、尋短意圖，車上又載有女友甲○○及其母，豈有可
    能為此種自殺式之駕駛行為。故有關其於車禍發生時突然左
    轉，此舉除迴避被上訴人丁○○侵入上訴人車道之對向來車
    外，別無他解，上訴人及證人甲○○所述車禍發生緣由，應
    為事實。
  (二)原審判決理由稱：「奇美醫院業已說明：原告丁○○雙下肢
    麻木是民國﹝下同﹞92年11月17日車禍後就發生，只是最近
    惡化，且經磁振攝影才證實」云云，並非事實。因：
  (1)依  鈞院向奇美醫院函詢，經該院以函文覆以高振興醫師出
    具被上訴人丁○○病情摘要乙份，已載明：「94年05月發現
    肢體無力（鈞院問：依貴院及貴院持有之郭綜合醫院病歷所
    載，病患丁○○係自何時出現「頸椎椎間盤突出症」病症？
    ）「94.5.17 磁振造影才發現此病（鈞院問：以何檢查方式
    發現？）」等語，經核與高振興醫師於原審所覆丁○○病情
    摘要稱：「病人雙下肢麻木是92.11.17車禍後就發生，只是
    最近10日惡化磁振攝影才證實，確實與車禍有關。」等語，
    顯然有悖。且該院函覆原審之上開病情摘要記載因與病歷記
    載不符，故內容錯誤而不可採。然原審不察，受該內容錯誤
    之病情摘要誤導，進而為被上訴人丁○○「頸椎椎間盤突出
    症」為本件車禍所造成之認定，其認事用法自有違誤。
  (2)依郭綜合醫院覆原審（96年3月8日郭綜發字第0960004249）
    號函文說明第二項後段所載：「致（應為至之誤）於『頸椎
    椎間盤突出』無明顯與此次車禍有直接關係。」第三項所載
    ：「曹君上開兩種傷害，於住院期間，其醫學理學檢查及Ｘ
    光檢查，並無顯示出『頸椎椎間盤突出』之異常，故無需進
    一步之核磁共振儀器之檢查。」而該院覆  鈞院（97年1月2
    8日郭綜發字第0970000025 號）函文說明第二項所載：「當
    時並無發現有『頸椎椎間盤突出症』」，已明確指出，被上
    訴人於車禍發生後，於該院長達一年多之治療復建期間，經
    該院以醫學理學檢查及Ｘ光檢查結果，並無發現任何「頸椎
    椎間盤突出」之病徵。足證被上訴人丁○○所出現之「頸椎
    椎間盤突出症」，係於車禍發生一年半後始產生，並非本件
    車禍所直接造成之病症。
  (3)綜合上開奇美醫院及郭綜合醫院覆函結果，被上訴人丁○○
    之「頸椎椎間盤突出症」病徵於九十四年五月始發生，當時
    距本件車禍發生之九十二年十一月十七日已達一年半以上，
    且被上訴人丁○○所受骨折傷害，於九十三年四月即已完成
    拆釘癒合。況奇美醫院高振興醫師已於函覆  鈞院之上開病
    情摘要載明：「頸椎椎間盤突出症」之病因有：「老化、體
    質、外傷、姿勢不良等原因。」故被上訴人丁○○於車禍發
    生後一年半始出現「頸椎椎間盤突出症」病徵，自有可能為
    老化、體質、姿勢不良等個人因素或該期間其他外傷所引起
    。故如無其他積極證據，自無從認定被上訴人丁○○之「頸
    椎椎間盤突出症」為本件車禍所受傷害。
  (4)本件被上訴人丁○○至今仍無法提出任何其他積極證據以實
    其說，空以其「頸椎椎間盤突出症」係發生於車禍後一年半
    為舉證方式，確有不足。故被上訴人丁○○因「頸椎椎間盤
    突出症」致雙下肢出現運動障礙之殘廢，並非本件車禍所生
    ，其主張因該殘廢而減損之勞動能力，自非可歸責於上訴人
    ，上訴人自無賠償責任。
  (三)關於本件車禍肇事之過失比例部分：
  (1)參照德國、美國之標準，對於酒精濃度呼氣已達每公升0.5
    5毫克或血液濃度達0.11％以上，肇事率為一般正常人之十
    倍，認定已達「不能安全駕車」之程度，此亦經法務部於八
    十八年五月十八日以函（88法檢字第001669號）公告週知。
    又酒精對人體造成之影響，於呼氣酒精濃度達每公升0.25毫
    克（約合體內血液中酒精濃度每公升50毫克或0.05％）時，
    將造成輕度中毒，有輕度協調功能降低之症狀，呼氣酒精濃
    度達每公升0.5毫克（約合體內血液中酒精濃度每公升100毫
    克或 0.1％）時，即屬輕度到中度中毒，將產生反應較慢、
    感覺減低、影響駕駛等症狀，呼氣酒精濃度達每公升0.75毫
    克（約合體內血液中酒精濃度每公升 150毫克或0.15％）時
    ，將造成思考、個性行為改變之輕度到中度中毒症狀。
  (2)被上訴人丁○○於本件車禍事故發生後，員警對其施以儀器
    測試，其呼氣中酒精濃度測定值竟高達每公升0.88毫克，此
    有酒精濃度測試紀錄表可稽。參照上開德國、美國之標準，
    被上訴人丁○○其於本件車禍發生時，不但已有反應較慢、
    感覺減低、影響駕駛等症狀，甚至已有影響到其思考、個性
    行為改變之輕度到中度之中毒症狀。足見被上訴人服用酒類
    後，及至本件車禍發生時，對車輛駕駛行為已失必要之注意
    力、反應力、操控力、判斷力及感知能力，致達於不能安全
    駕駛動力交通工具之程度。是其有關系爭車禍發生前雙方行
    車行為之陳述，即有容堪質疑之處；況其陳述為車禍發生後
    二週始提出，且與客觀事實不符，自不足取。
  (3)再退步言之，倘  鈞院認上訴人亦有過失，然本件車禍之主
    要肇事因素係存在被上訴人丁○○，被上訴人丁○○對本件
    車禍之發生自亦屬與有過失，其過失比例應為七比三（被上
    訴人丁○○應為70％之肇事責任），上訴人自得主張過失相
    抵。
  (四)被上訴人丁○○因系爭車禍所產生之醫療費用支出？減少勞
    動能力損害？精神慰撫金之金額各為何？
    被上訴人丁○○因系爭車禍所產生之醫療費用為新台幣（下
    同）二萬五千一百十六元，其減少勞動能力損害，至多應以
    其九十二年度之最低工資一萬五千八百四十元，再以休養半
    年期間計算；至精神慰撫金以被上訴人丁○○主張之十萬元
    為限。
  (五)雙方各自主張之過失相抵後，上訴人得主張抵銷之金額為何
    ？
    本件車損金額為六十一萬元（即以市價86萬元，扣除轉售殘
    值25萬元），故上訴人得與被上訴人丁○○所受損害抵銷之
    金額為四十二萬七千元（計算式：610,000×0.7＝ 427,000
    ）。
  (六)被上訴人乙○○因系爭車禍致牌照號碼J9─6761號自小客車
    車損金額，於計算過失比例後，其得請求金額為何？
    上訴人主張為四萬二千元（計算式：140,000×0.3＝42,000
    ）。
貳、被上訴人部分：
一、聲明：求為判決：上訴人之上訴駁回。
二、本件被上訴人於原審起訴主張：緣被上訴人丁○○於九十二
    年十一月十七日駕駛被上訴人乙○○所有牌照號碼J9─6761
    號自小客車，沿台南縣永康市○○○路由東往西方向行駛時
    ，忽然發現對向車道有一牌照號碼8B─0677號之自小客車突
    然違規穿越道路中線逆向行駛，似乎欲行超車，致使與被上
    訴人所駕駛之車輛發生對撞，造成被上訴人丁○○受有左脛
    骨骨折、右胸肋骨骨折、胸部多處挫傷之傷害；後因於住院
    期間為避免發炎，服用消炎藥引起胃潰瘍，以及住院期間長
    期臥躺病床，姿勢不正確下引起便秘，而被上訴人丁○○體
    重甚重，且因病臥床，長期排便不順壓迫肛門之靜脈產生痔
    瘡，嗣後又發現膝關節前十字韌帶膝關節及椎間盤亦因上開
    車禍而受有傷害，並進行前十字韌帶重建手術、頸椎第六、
    七節椎間盤切除術及清除上開椎間盤切除術後硬膜外血腫等
    手術。依上，被上訴人丁○○因此次車禍，在郭綜合區域教
    學醫院支出五萬三千九百二十元之醫療費用，在財團法人奇
    美醫院支出共計三十一萬五千零九十元之醫療費用，合計共
    三十六萬九千零十元。又其本為公勝保險經紀人股份有限公
    司等三家公司之保險業務員，九十二年度共有薪資收入六十
    一萬八千九百六十八元，但因本件事故發生，無法正常從事
    工作，已無收入可言；本件事故時，被上訴人丁○○年紀為
    四十九歲，如以勞動基準法第五十四條勞工強制退休之年齡
    計，被上訴人至少還可以工作十一年，是以減少之收入應為
    六百八十萬八千六百四十八元，被上訴人暫時僅就其中一百
    萬元請求。再被上訴人正值青壯之際，本有正常之職業、美
    滿之家庭，因上訴人一時貪快違規行駛，致使被上訴人喪失
    身體機能中大部分之行動能力，對工作、家庭、生活造成莫
    大之影響，現領有殘障手冊，生活步調完全改變，必須仰賴
    家人之扶助才能行動，對被上訴人在心理上實為莫大之打擊
    ，精神上之損害難以估計，亦非金錢所能彌補，爰請求賠償
    精神損害十萬元。另被上訴人乙○○為牌照號碼J9─6761號
    自小客車之所有人，因上訴人之侵權行為致該車毀損嚴重，
    估計修理費為十七萬零六百元。爰本於侵權行為所衍生之損
    害賠償請求權之法律關係，求為判命：上訴人應給付被上訴
    人丁○○一百四十萬元，被上訴人乙○○十七萬零六百元，
    及均自起訴狀繕本送達之翌日起至清償日止，按週年利率百
    分之五計算之利息等語（原審判決：上訴人應給付被上訴人
    丁○○二十萬二千元、給付被上訴人乙○○九萬八千元，及
    均自九十四年八月十一日起至清償日止，按年息百分之五計
    算之利息；而駁回被上訴人等其餘之請求。嗣上訴人就其受
    敗訴部分提起上訴，至被上訴人等就其受敗訴判決部分，則
    未提起上訴）。
三、被上訴人於本院審理時之陳述除與原審判決記載相同者予以
    引用外，並補稱：
  (一)本件車禍之肇事原因及兩造之過失比例：
  (1)上訴人雖辯稱：本件車禍，係被上訴人突然跨越雙黃線往其
    車道駛來，所以其就往左閃入對向車道，但是被上訴人又突
    然往右駛入原車道，以致兩造車頭發生對撞等語。然本件車
    禍發生時之兩造車速均非屬慢速，倘如上訴人所言，兩車撞
    擊時，被上訴人所駕之車身應會歪斜，不易與車道保持直線
    ，惟事故發生後，上訴人所駕駛之汽車在事故後乃與其所行
    駛之車道保持直線；反之，被上訴人丁○○所駕駛之汽車車
    尾仍然在自己之原車道上，核與常理不符。顯見，上訴人所
    稱，實屬推諉卸責之詞；本件車禍上訴人自應負絕大部分之
    肇事責任。
  (2)另據台灣省車輛行車事故覆議鑑定委員會（93年05月25日）
    覆議意見書已載明：「丙○○為本件車禍之肇事主因。」益
    證本件車禍上訴人須負絕大部分之肇事責任。
  (二)被上訴人所受「十字韌帶裂傷」、「第六至七節頸椎間盤突
    出」等傷害，確係由本件車禍所造成：
  (1)被上訴人丁○○於本件車禍發生前並無「十字韌帶裂傷」、
    「第六至七節頸椎間盤突出」等傷害，且被上訴人丁○○於
    本件車禍後，至奇美醫院就診前這段期間，除因本件車禍曾
    受外傷外，未曾受過任何嚴重之傷害，足見上訴人過失肇事
    車禍實與被上訴人丁○○「膝關節」和「頸椎」等傷害，具
    有相當之因果關係，此有原審卷內郭綜合醫院函覆原審之報
    告及奇美醫院歷次醫師診斷證明書及函覆原審之報告可稽。
  (2)上訴人一直依據郭綜合醫院之診斷書未檢查出被上訴人丁○
    ○有上開病症，否認被上訴人丁○○所受之傷害與本件車禍
    具有因果關係，實因郭綜合醫院缺少核磁共振儀器，無法檢
    測出上開病徵所致。因此，上訴人此一主張，顯有誤解。
  (三)被上訴人「胃潰瘍」、「便秘」及「痔瘡」等病狀，亦係由
    本件車禍所造成：
    被上訴人丁○○雖於郭綜合醫院住院僅十一天即出院，但出
    院後仍因「頸椎」及「膝關節」等病症尚未痊癒以致無法行
    走，只能躺臥在床，亦必須繼續服用消炎藥以防止傷口發炎
    ，而長期躺臥在床，姿勢不正確引起便秘，且躺臥病床，長
    期排便不順，壓迫肛門靜脈產生痔瘡，據郭綜合醫院（96年
    3月8日）函覆原審之報告及奇美醫院（96年03月30日）之病
    歷摘要，皆明白指出長期服用消炎藥有導致胃潰瘍、排黑便
    之情形。足見，被上訴人「胃潰瘍」、「便秘」及「痔瘡」
    等病症，係因本件車禍所導致之結果。
、兩造不爭執之事實：
    被上訴人丁○○於九十二年十一月十七日駕駛被上訴人乙○
    ○所有牌照號碼J9─6761號自小客車，沿台南縣永康市○○
    ○路由東往西方向行駛時，與上訴人所駕駛之牌照號碼8B─
    0677號之自小客車發生對撞，造成被上訴人丁○○因之受有
    左脛骨骨折、右胸肋骨骨折及胸部多處挫傷之傷害；另被上
    訴人乙○○所有之前開自用小客車，亦因發生前揭車禍事故
    致嚴重受損。
肆、兩造爭執之事項：
一、兩造就本件車禍事故之發生是否應負過失責任？若是，渠等
    應負之過失責任之比例各為何？
二、被上訴人丁○○除受上揭傷害外，其後復因住院及服用消炎
    藥引起胃潰瘍，及產生便秘、痔瘡等症狀，嗣後又發現膝關
    節前十字韌帶及椎間盤亦受傷；則此部分是否與上開車禍間
    具有相當之因果關係？
三、被上訴人等若得請求損害賠償，其各項請求之金額是否合理
    、於法是否有據？
伍、本院之判斷：
一、兩造就本件車禍事故之發生是否應負過失責任？若是，渠等
    應負之過失責任之比例各為何？
  (一)按行車速度，依速限標誌或標線之規定，無速限標誌或標線
    者，行車時速不得超過五十公里。但在未劃設車道線、行車
    分向線或分向限制線之道路，或設有快慢車道分隔線之慢車
    道，時速不得超過四十公里。又汽車在未劃設慢車道之雙向
    二車道行駛時，應在遵行車道內行駛；汽車在設有慢車道之
    雙向二車道，除應依前項各款規定行駛外，於快慢車道間變
    換車道時，應顯示方向燈，讓直行車先行，並注意安全距離
    。再汽車駕駛人飲用酒類或其他類似物後其吐氣所含酒精濃
    度超過每公升0.25毫克或血液中酒精濃度超過百分之0.05以
    上，不得駕車；道路交通安全規則第九十三條第一項第一款
    、第九十七條第一項第一款、第二項及第一百十四條第二款
    分別定有明文。
  (二)本件被上訴人丁○○於警詢時陳稱：「其駕駛自小客J9─67
    61行駛中山南路東往西方向第一車道直行，至肇事處其見一
    由被告（即上訴人，下同）所駕駛自小客8B─0677原行駛對
    向第一車道突然向其方行駛來，其見狀已來不及反應，致雙
    方車輛發生對撞而肇事。‧‧其知道肇事後經警方於現場以
    儀器施以測試，其呼氣中酒精之測定值為0.88mg/L，‧‧其
    是喝高梁酒，約喝貳杯共0400西西左右，其喝到當日二十二
    時許，但是在台南的朋友家中就沒有喝酒了。‧‧該處其沒
    有注意到是否有號誌，當時其車時速約每小時五十五公里左
    右」（見台南縣警察局永康分局警卷第1至2頁）等語在卷；
    而上訴人則於警詢時供稱：「其於九十二年十一月十七日3
    時40分駕駛8B-0677號自小客車沿中山南路內側車道西往東
    直行至事故地點時，突然有一部自小客J9─6761號從中山南
    路內側車道東往西跨越雙黃線往其車道駛來，所以其就往左
    閃避，但是對方又突然往右駛入原車道，以致其前車頭與對
    方的前車頭發生對撞，‧‧事故前其有看見對方的車子從其
    左前方過來，距離約五十公尺。‧‧其考領普小型車駕照，
    當時其車速六十公里（該路段速限50公里）」（見同上警卷
    第07頁）等情。
  (三)依上，被上訴人丁○○與上訴人（即本車禍事故之二駕駛人
    ）均相互指稱對方駛入己方車道內，而證人即當時搭乘上訴
    人所駕駛8B─0677號車輛之乘客甲○○於警詢時亦證稱：原
    告（即被上訴人，下同）自小客J9─6761號從中山南路內側
    車道東往西跨越雙黃線往其等車道駛來，所以被告就往左閃
    避，但是對方又突然往右駛入原車道，以致兩車車頭發生對
    撞等語（見同上警卷第12頁）。惟按上訴人於警詢時已陳稱
    證人甲○○係其女友（見同上警卷第09頁），據此，證人甲
    ○○於警詢時之證述內容是否因其與上訴人間之關係而有偏
    袒上訴人，衡情已非無疑，是其證言仍應以其他客觀之事證
    相互對照以明真實與否。而經本院審酌上開陳述及本件車禍
    事故之現場圖及現場照片所示（見同上警卷第37、54至59頁
    ），依上訴人陳稱：其有看見對方的車子從其左前方過來，
    距離約五十公尺，‧‧其考領普小型車駕照，當時其車速六
    十公里等情，而被上訴人丁○○亦稱：當時其車時速約每小
    時五十五公里左右等語以察，事故發生當時兩車之車速均非
    慢速，若如上訴人所稱：看到被上訴人丁○○所駕駛之車輛
    駛入其車道，而與其車相距約五十公尺，且被上訴人丁○○
    於兩車相互接近時突然再將車轉回原車道等語，則衡諸一般
    經驗法則及常理，被上訴人丁○○要在雙方車速均非屬慢速
    之情形下欲突然轉回原車道，需在極短的時間內做出決定，
    並旋轉方向盤之情形下，基於慣性作用，汽車車身應會歪斜
    打滑，不易與車道保持直線；然經原審對照本件車禍事故之
    現場圖及現場照片以觀，被上訴人丁○○所駕駛之汽車在事
    故後乃與其所行駛之車道保持直線；反之，上訴人既在五十
    公尺前即發現有對向車輛侵入自己之車道，通常會隨即採取
    駛離原車道以閃避來車，或踩煞車並按喇叭以避免雙方嚴重
    碰撞之作為方是，惟經與本件車禍事故之現場圖及現場照片
    以核，上訴人所駕汽車後方除沒有任何煞車痕跡外，且上訴
    人之汽車車尾仍然在自己之原車道上，至車頭卻呈近四十五
    度傾斜的角度而與被上訴人丁○○所駕駛之汽車車頭相撞；
    依上開結果相互研判，可見上訴人並沒有在五十公尺前發現
    來車時隨即駛離原車道，亦未踩煞車，卻在自己之原車道上
    ，以車頭呈近四十五度傾斜的角度與被上訴人丁○○所駕駛
    之汽車車頭相撞，顯見上訴人所辯：被上訴人丁○○之汽車
    曾在短時間內侵入上訴人車道後，又隨即變換回原車道等語
    ，尚與一般經驗法則及事理有違。至上訴人雖又辯稱：因其
    所駕汽車之煞車裝置有 ABS（煞車防鎖死）系統，於時速六
    十公里下緊急煞車，未必產生煞車痕等語，惟按煞車裝置AB
    S 之作用，乃在防止汽車煞車時，輪胎因遭鎖死而打滑，並
    避免車身翻覆，惟於緊急煞車時，仍會因輪胎與地面之密集
    使力磨擦之故，而產生輪胎煞車痕跡；故上訴人此部分所辯
    ，尚不足採。此外，上訴人又未能就被上訴人丁○○所駕汽
    車確曾駛入其車道乙情，提出其他確切之證據以資證明，自
    難憑其及證人甲○○前揭無法查與事實相符之陳（證）述即
    採為有利上訴人之認定。
  (四)上訴人雖又辯稱：本件車禍實肇因於被上訴人於飲酒過量後
    ，已達不能安全駕駛動力交通工具之程度，卻仍駕車上路，
    因注意力、反應力、操控力、判斷力等能力減低，駛入上訴
    人車道內，上訴人為閃避被上訴人之車輛，始肇致本件車禍
    之發生等語。而被上訴人丁○○對於其於本件車禍事故發生
    前確曾飲酒乙情，並不爭執；且本件車禍事故發生後，員警
    對其施以儀器測試，其呼氣中酒精濃度測定值高達每公升0.
    88毫克，亦有酒精濃度測試紀錄表可稽（見同上警卷第45頁
    ）；惟按酒醉駕車固然違反道路交通安全規則以及刑法之相
    關規定，然基於個人體質對酒精之反應不一，並非有酒精濃
    度超過應處罰之濃度測定值，即應認該酒後駕車行為屬於肇
    事之原因；就本件車禍事故而言，依上開認定，被上訴人丁
    ○○既行駛於己方之車道上，自難認其酒後駕車之行為屬於
    本件車禍事故之肇事原因之一；再參以「臺灣省車輛行車事
    故覆議鑑定委員會」覆議結果，均未提及被上訴人丁○○酒
    後駕車之行為係系爭車禍事故之肇事原因之一以察（見原審
    卷(一)第08頁），上訴人前揭辯詞，尚難採信。至被上訴人丁
    ○○酒後駕車之行為導致上訴人無法利用強制汽車責任保險
    理賠制度以減輕自己之賠償責任部分，乃屬「損害擴大」之
    與有過失減輕賠償金額範疇（另詳後述），尚與本件車禍事
    故有關過失責任之認定無涉。
  (五)再上訴人於警詢時雖辯稱：其行車速度在事發前有減速至約
    為四十公里左右，其會在第一次警詢筆錄中陳述其行車速度
    是六十公里，是因為當時其精神恍惚，心中擔心女友安危，
    所以以大概的時速回答等語（同上警卷第59頁）。惟按上訴
    人於第一次警詢時既知指摘被上訴人丁○○侵入來車道以及
    酒醉駕車等過失，實難認其該次警詢筆錄有何精神恍惚之處
    ，況以兩車事故後之照片觀之，兩車之損害程度均非輕，可
    見渠等當時之車速均非慢速，且事故前應均無減速之行為，
    否則應會有煞車痕跡；且若上訴人在發生事故前有減速，本
    事故應不致造成兩車車頭均幾乎全毀之損壞。是本院認仍應
    以上訴人第一次警詢筆錄所稱之車速為可採。
  (六)再本件車禍事故發生當時，天候晴天、夜間有照明、路面乾
    燥無缺陷、道路上未有任何障礙物、視距復屬良好，有道路
    交通事故調查報告表附於台南縣警察局永康分局警卷可稽；
    本院綜核兩造上揭陳述以及上述天候、路況等情形以觀，上
    訴人在客觀上並無不能注意之情事，惟竟超速行駛且行經路
    口偏向左方，而被上訴人亦有超速行駛之疏失，始肇致本件
    車禍事故。另本件車禍事故之肇事責任經台灣台南地方法院
    檢察署送由「臺灣省台南區車輛行車事故鑑定委員會」及「
    臺灣省車輛行車事故覆議鑑定委員會」先後鑑定及覆議結果
    ，其中「臺灣省車輛行車事故覆議鑑定委員會」覆議結果認
    ：「丙○○（即上訴人）駕駛自小客車，超速行駛且行經路
    口偏左，為肇事主因。丁○○（即被上訴人）駕駛自小客車
    ，超速行駛，為肇事次因。」有臺灣省車輛行車事故覆議鑑
    定委員會九十三年五月二十一日府覆議字第九三二○二七○
    號覆議意見書一份在卷可參（見原審卷(一)第08頁），亦與本
    院之認定相符。
  (七)依上，被上訴人等主張上訴人就系爭車禍事故應負過失之責
    任，應可認定。而本院審酌上開各情，及「臺灣省車輛行車
    事故覆議鑑定委員會」覆議結果認：「伍、肇事分析：一袁
    君（即上訴人）‧‧疏未注意按當地五十公里限速行駛，而
    仍以六十公里時速超速行駛，且未注意在遵行車道行駛，而
    偏左行駛，‧‧可由‧‧袁車車頭向左斜停‧‧佐證。曹君
    ‧‧疏未注意按當地五十公里限速行駛，而以約五十五公里
    時速超速行駛，致遇有狀況煞避不及‧‧另曹君酒精濃度過
    量駕車，有違規定。」本院認就本件車禍事故之發生應負之
    過失責任，其中上訴人應負百分之七十之過失責任，其餘百
    分之三十應由被上訴人負擔，應屬公允。
二、被上訴人丁○○除受上揭傷害外，其後復因住院及服用消炎
    藥引起胃潰瘍，及產生便秘、痔瘡等症狀，嗣後又發現膝關
    節前十字韌帶及椎間盤亦受傷；則此部分是否與上開車禍間
    具有相當之因果關係？
  (一)依被上訴人丁○○所提出之「郭綜合醫院」及「財團法人奇
    美醫院」之診斷證明書所載（見原審卷(一)第9至15、256頁，
    原審卷(二)第31至33頁），均未載及被上訴人丁○○有胃潰瘍
    及便秘、痔瘡等疾病；而依「郭綜合醫院」之病歷，被上訴
    人丁○○乃係於九十二年十二月八日以「全身無力、盜汗、
    臉色蒼白、解黑便」等事由至「郭綜合醫院」住院，嗣於同
    年月十六日出院，迄同年月二十六日診斷出被上訴人丁○○
    有消化性潰瘍、糖尿病、HEMORRHOIDS（即痔瘡）及CONSTIP
    ATION （即便秘）等病症，有「郭綜合醫院」檢送之病歷影
    本附卷可憑（見該病歷第01、33及55頁）。其後被上訴人丁
    ○○復先後於九十三年一月九日、二月二十日、三月十二日
    、四月九日、五月七日、六月三日、七月四日、七月二十九
    日、八月二十七日、九月二十四日、十月二十二日、十一月
    十九日、十二月十七日及九十四年一月十四日、二月十二日
    、三月十二日、四月九日、五月七日、五月十四日、七月二
    十三日至「郭綜合醫院」門診，經該院均診斷出被上訴人丁
    ○○有：消化性潰瘍、糖尿病、HEMORRHOIDS（即痔瘡）及
    CONST IPATION（即便秘）等病症，亦有該院病歷影本附卷
    可憑（見該病歷第55頁背面、79至85頁）。惟按被上訴人丁
    ○○乃係於九十二年十一月十七日發生本件車禍事故，而於
    同日入住郭綜合醫院醫療，而於同年月二十六日出院，迄至
    被上訴人丁○○以「全身無力、盜汗、臉色蒼白、解黑便」
    等事由第二次住院（即92年12月08日）之日止，住院日數僅
    有十餘日，且因發生車禍事故服用消炎藥之日數，亦僅有二
    十餘日左右，即使距離「郭綜合醫院」於九十二年十二月二
    十六日第一次診斷出被上訴人丁○○有消化性潰瘍、糖尿病
    、HEMO RRHOIDS（即痔瘡）及CONSTI PATION（即便秘）等
    病症，其間亦僅有四十日左右，依據「郭綜合醫院」九十六
    年三月八日郭綜發字第0960004249號函稱：「依醫學學理，
    長期服用消炎藥，有導致胃潰瘍、排黑便之情形」等語（見
    原審卷(二)第0157頁），及「財團法人奇美醫院」法院專用病
    情摘要稱：「長期臥床大便易不暢，易造成痔瘡，惟病人可
    能原本就有痔瘡病史，長期服用消炎藥常造成胃潰瘍及排黑
    便，本院治療中使用消炎藥有可能造成胃潰瘍、排黑便，但
    是有胃病病史之人更易胃潰瘍」等語（見原審卷(二)第0160頁
    ），並參諸被上訴人丁○○住院及服用藥物之日數觀之，依
    醫學之臨床經驗，實難認被上訴人丁○○在住院僅十餘日、
    服用消炎藥約一個月左右之情形下，便會造成其因此患有消
    化性潰瘍、HEMORRHOIDS（即痔瘡）及CONSTIPATION（即便
    秘）等病症。因此，本院認被上訴人丁○○上開病症應屬其
    原有之病症及因該病症所延生，尚與本件車禍事故傷害間無
    直接之因果關係。
  (二)再依據「郭綜合醫院」九十六年三月八日郭綜發字第096000
    4249號函稱：「患者（即被上訴人丁○○）因左側遠端股骨
    骨折，傷害已屬於左膝關節處，又因患者體重0128公斤，負
    荷間可能引起『左膝前十字韌帶』損傷，至於『頸椎椎間盤
    突出』無明顯與此次車禍有直接關係」等語（見原審卷(二)第
    0157頁）；而「財團法人奇美醫院」法院專用病情摘要謂：
    「(1)沒辦法肯定回答有否右側第11肋骨折。(2)92年11月17日
    受傷急診求診時就提到韌帶受傷（斷裂），且患者有左股骨
    遠端骨折，這種骨折常合併韌帶斷裂。(3)病人雙下肢麻木是
    92.11.17車禍後就發生，只是最近10日惡化，磁振攝影才證
    實，確實與車禍有關。與車禍前之舊傷，有無關，除非有舊
    就醫病歷，否則應無舊傷，另車禍後另受其他外傷，可去各
    醫院查有無就醫記錄，來證實是否有再受傷之事。(4)郭綜合
    醫院、本院骨科第一次就醫均因病人徵狀不明顯，故未做頸
    部磁振攝影，依病歷不同醫師記錄顯示94.04.21（周醫師）
    雙下肢四頭肌已無力，94.05.10（洪醫師）雙下肢無力惡化
    ，94.05.17（葉醫師）嚴重惡化無力，依常理應與車禍有關
    等語（見原審卷(二)第159至160頁）；綜核上開二醫院之函覆
    相互以觀，就被上訴人丁○○是否因系爭車禍造成「膝關節
    前十字韌帶」之問題，兩家醫院均肯認與系爭車禍有關，至
    「頸椎椎間盤突出」部分，「郭綜合醫院」固未診斷出被上
    訴人丁○○因系爭車禍造成「頸椎椎間盤突出」，惟「財團
    法人奇美醫院」業已說明：「被上訴人丁○○雙下肢麻木是
    92年11月17日車禍後就發生，只是最近惡化，且經磁振攝影
    才證實。」而「郭綜合醫院」並未以先進之醫療檢測儀器即
    核磁共振儀器檢查，因此就被上訴人丁○○是否因系爭車禍
    造成「頸椎椎間盤突出」之情況，當以「財團法人奇美醫院
    」之診斷為依據，並較可採。至「郭綜合醫院」函覆本院之
    函文內容（見本院卷第0102頁），固表示無法絕對肯定或絕
    對否定，惟載明：兩者（即頸椎椎間盤突出與系爭車禍事故
    ）間「可能」有相關。是被上訴人丁○○主張其因系爭車禍
    造成「膝關節前十字韌帶」損傷及「頸椎椎間盤突出」等語
    ，尚非虛妄，應堪採信。
  (三)至上訴人雖辯稱：發生上述二症狀離車禍事故已一年餘，且
    被上訴人丁○○入院時（92年11月17日）係以「推車」入院
    ，住院期間活動功能正常，另因病（92年12月08日）入院係
    以「輪椅」入院，而九十三年四月十四日及九十四年一月三
    日並均係自行步入之方式入院，且郭綜合醫院之病歷並無車
    禍發生時頸椎受傷及上、下肢無力等記載，實難認被上訴人
    丁○○有因車禍造成「膝關節前十字韌帶」及「頸椎椎間盤
    突出」之問題等語。惟按「郭綜合醫院」當時並未以先進之
    醫療檢測儀器即核磁共振儀器對被上訴人丁○○為檢查，已
    如前述；且「財團法人奇美醫院」亦明確指出被上訴人丁○
    ○雙下肢麻木是九十二年十一月十七日車禍後就發生，只是
    最近十日惡化，經磁振攝影才證實，確實與車禍有關，亦如
    前述；因之，即使被上訴人丁○○曾在入院時以步入方式入
    院，或「郭綜合醫院」未診斷出被上訴人丁○○有「頸椎椎
    間盤突出」之問題，究之乃因當時病症不明顯而未被診斷出
    所致，自尚不能採為有利上訴人之論據。
  (四)依上，被上訴人丁○○主張其因本件系爭車禍事故，除造成
    左脛骨骨折、右胸肋骨骨折、胸部多處挫傷之傷害外，嗣後
    又發現膝關節前十字韌帶受傷及椎間盤突出，且與系爭車禍
    事故有關，應為可採，至其另主張因住院及服用消炎藥引起
    胃潰瘍，以及便秘、痔瘡部分，則尚無從採信。
三、被上訴人若得請求損害賠償，其各項請求之金額是否合理、
    於法是否有據？
  (一)按汽車、機車或其他非依軌道行駛之動力車輛，在使用中加
    損害於他人者，駕駛人應賠償因此所生之損害；又不法侵害
    他人之身體或健康者，對於被害人因此喪失或減少勞動能力
    或增加生活上之需要時，應負損害賠償責任；另不法侵害他
    人之身體、健康、名譽、自由、信用、隱私、貞操，或不法
    侵害其他人格法益而情節重大者，被害人雖非財產上之損害
    ，亦得請求賠償相當之金額；再不法毀損他人之物者，應向
    被害人賠償其物因毀損所減少之價額；民法第一百九十一條
    之二前段、民法第一百九十三條第一項、第一百九十五條及
    第一百九十六條分別定有明文。次按慰藉金之賠償以人格權
    遭受侵害，使精神上受有痛苦為必要，至其核給之標準固與
    財產上損害之計算不同，惟非不可斟酌雙方身分、資力與加
    害程度，及其他各種情形核定相當之數額；換言之，以人格
    權遭遇侵害，受有精神上之痛苦，而請求慰藉金之賠償，其
    核給之標準，須斟酌雙方之身分、資力與加害程度及其他各
    種情形核定相當之數額。且所謂「相當」，應以實際加害情
    形與其名譽影響是否重大及被害人之身分、地位與加害人之
    經濟情況等關係定之（最高法院47年度台上字第1221號及同
    院51年度台上字第0223號判例參照）。本件被上訴人丁○○
    確因本件系爭事故，受有左脛骨骨折、右胸肋骨骨折、胸部
    多處挫傷之傷害；而被上訴人乙○○則為牌照號碼J9─6761
    號自小客車之所有人，因上訴人之侵權行為致該車毀損嚴重
    ，已如前述。從而被上訴人等本於侵權行為之法律關係，請
    求上訴人分別賠償渠等因本件系爭事故所受之傷害或所造成
    之損失，於法均屬有據。
  (二)茲就被上訴人等請求之損害賠償金額是否適當可採，分項審
    酌如下：
  (甲)被上訴人丁○○部分：
  1.醫療費用部分：
    被上訴人主張其因本件系爭事故受傷，先後在「郭綜合醫院
    」及「財團法人奇美醫院」等就醫治療與復健，共支出醫療
    費用合計三十六萬九千零十元，固據提出「郭綜合醫院」及
    「財團法人奇美醫院」之診斷證明書與醫療費用收據一○一
    紙為證（見原審卷(一)第09至15、60至155、256頁，原審卷(二)
    第31至33頁）。惟經本院核閱前揭醫療費用收據所載，其中
    包括非醫療必要費用支出即「超等病房自負差額」（按：即
    非病房費部分負擔）共十七萬六千四百五十元（計算式：3,
    150＋11,200＋9,800＋21,000＋131,300＝176,450），有各
    該醫療費用收據附卷可稽（見原審卷(一)第60、71、84、143
    、154頁），即屬不得請求之部分。再者，姑且不論被上訴
    人丁○○所請求之其他金額即十九萬二千五百六十元（計算
    式：369,010－176,450＝192,560）是否尚有不得請求部分
    ，惟按受害人因汽車交通事故致身體傷害，強制汽車責任保
    險之保險人依本法規定為傷害醫療費用給付時，以其必須且
    合理之實際支出之相關醫療費用為限。但每一受害人每一事
    故之傷害醫療費用給付總額，以新台幣二十萬元為限；強制
    汽車責任保險給付標準第二條定有明文。故本院認被上訴人
    丁○○另所支出之其餘醫療費用即十九萬二千五百六十元，
    即使均認為屬於本件事故所得請求之損害（即核均屬醫療必
    要之費用），亦應認上訴人本得利用強制汽車責任保險理賠
    制度，以全數理賠被上訴人丁○○該部分之醫療費用之損害
    ；惟因被上訴人丁○○酒後駕車之行為，依九十四年二月五
    日修正前強制汽車責任保險法第二十六條第三款規定，造成
    上訴人不得利用強制汽車責任保險理賠制度來全數理賠，且
    有友聯產物保險股份有限公司九十四年十二月三十日（94）
    友總法務字第0656號函一紙在卷可參（見原審卷(一)第0257頁
    ）；從而，即使被上訴人丁○○確有此部分之醫療費用損害
    ，亦屬被上訴人丁○○所自行造成損害擴大之與有過失之範
    圍，則揆諸損害之發生或擴大，被害人與有過失者，法院得
    減輕賠償金額或免除之，民法第二百十七條第一項定有明文
    。此項規定之目的，在謀求加害人與被害人間之公平，故在
    裁判上法院得以職權減輕或免除之（最高法院85年度台上字
    第1756號判例參照）；易言之，民法第二百十七條第一項規
    定之目的在謀求加害人與被害人間之公平，倘受害人於事故
    之發生亦有過失時，由加害人負全部賠償責任，未免失諸過
    酷，是以賦與法院得不待當事人之主張，減輕其賠償金額或
    免除之職權。是基於過失相抵之責任減輕或免除，非僅為抗
    辯之一種，亦可使請求權全部或一部為之消滅，故裁判上得
    以職權斟酌之；且不問賠償義務人應負故意、過失或無過失
    責任，均有該條項規定之適用（最高法院86年度台上字第11
    78號判決參照）；依法自應由被上訴人丁○○自行負擔此部
    分之損害，始符合民法第二百十七條第一項謀求加害人與被
    害人間公平之目的。是本院認被上訴人丁○○就其餘之醫療
    費用（即192,560元），亦不得再向上訴人請求。
  2.減少勞動收入損失部分：
  (1)被上訴人丁○○因本件系爭車禍事故受有左脛骨骨折、右胸
    肋骨骨折、胸部多處挫傷、膝關節前十字韌帶受傷及椎間盤
    突出之傷害，已如前述；又被上訴人丁○○九十二年薪資及
    獎金所得金額為六十一萬九千九百六十八元，而迄九十二年
    十一月十七日受傷前平均每月收入為五萬一千六百六十四元
    ，有所得資料在卷可參（見原審卷(一)第0226頁）；至被上訴
    人丁○○九十三年之薪資所得金額雖高達一百三十三萬四千
    九百九十元（見原審卷(一)第0229頁所附之所得資料），惟被
    上訴人丁○○任職之公司已函覆稱被上訴人丁○○於九十二
    年十二月後就未再有向公司領取薪佣記錄，自其佣金明細表
    上可以看出被上訴人丁○○所領取的是「續年度佣金」等語
    ，分別有「公勝保險經紀人股份有限公司」、「金鵬保險經
    紀人股份有限公司」及「鑫堉管理顧問股份有限公司」函在
    卷可稽（見原審卷(二)第64、125、127頁）；據此，再參以被
    上訴人因本件系爭車禍受有上述傷害，已經「勞工保險局」
    按殘廢給付標準表核定為第七等級，其工作能力情形為：「
    終身僅可從事輕便工作」，有勞工保險局九十五年十二月六
    日保給殘字第09510266720 號函暨函附「郭綜合醫院」九十
    四年十一月五日出具之勞工保險殘廢診斷書各一紙在卷可憑
    （見原審卷(二)第45至47頁）；本院審酌被上訴人丁○○原從
    事保險經紀人或業務員，均需依賴四肢以前往拜訪客戶、招
    攬保險業務，而依被上訴人丁○○之病症，將來應已使其原
    來之工作模式受到相當程度之影響。從而，被上訴人丁○○
    確實因本件系爭車禍事故而使得其繼續從事保險業務員之工
    作能力減損，應堪認定。
  (2)按之前及現行行政院頒布之最低基本工資，分別為一萬五千
    八百四十元及一萬七千二百八十元；被上訴人丁○○雖主張
    其九十二年薪資收入為六十一萬九千九百六十八元，係包括
    獎金所得在內，至實際薪資收入為平均每月五萬一千六百六
    十四元，已如前述；再按身體或健康受侵害，而減少勞動能
    力者，其減少及殘存勞動能力之價值，不能以現有之收入為
    準，應以其能力在通常情形下可能取得之收入為標準；且應
    就被害人受侵害前之身體健康狀態、教育程度、專門技能、
    社會經驗等方面酌定之，不能以一時一地之工作收入為準（
    最高法院61年度台上字第1987號、63年度台上字第1394號判
    例參照）。另按本件被上訴人因受前揭之傷害致勞動能力損
    失，自屬民法第二百十六條第二項所定，依通常情形可得預
    期之利益，其損失即為同條項所指之「所失利益」，自難謂
    非因上訴人侵權行為所生之損害。且按身體或健康受侵害，
    而減少勞動能力者，其減少及殘存勞動能力之價值，不能以
    現有之收入為準，蓋現有收入每因特殊因素之存在而與實際
    所餘勞動能力不能相符，現有收入高者，一旦喪失其職位，
    未必能自他處獲得同一待遇，故所謂減少及殘存勞動能力之
    價值，應以其能力在通常情形下可能取得之收入為標準（最
    高法院61年度台上字第1987號判例參照）。因之，本院認被
    上訴人丁○○每月之收入應以現行行政院頒布之最低基本工
    資即一萬七千二百八十元為適當並可採。經查本件被上訴人
    丁○○係受有因本件系爭車禍事故受有左脛骨骨折、右胸肋
    骨骨折、胸部多處挫傷，致造成膝關節前十字韌帶受傷及椎
    間盤突出之傷害，終身不能從事粗重工作，只能從事輕便工
    作，且依勞工保險給付標準表，判別殘障等級為七，喪失勞
    動能力為百分之六十九點二一，有前揭勞工保險局函文附卷
    可憑。再依勞動基準法第五十四條規定年滿六十歲者，強制
    退休，被上訴人丁○○係四十三年二月二十日出生，有勞工
    保險殘廢診斷書可證（見原審卷(二)第47頁），於系爭車禍事
    故發生時（即92年11月17日）為四十九歲又九個月，尚有十
    年三個月之勞動能力，另一次支付賠償總額，以填補被害人
    所受喪失或減少勞動能力之損害，應先認定被害人因喪失或
    減少勞動能力而不能陸續取得之金額，按其日後本可陸續取
    得之時期，各照霍夫曼式計算法，扣除依法定利率計算之中
    間利息，再以各時期之總數為加害人一次所應支付之賠償總
    額，始為允當（最高法院22年度上字第0353號判例參照）。
    則依被上訴人丁○○每月薪資所得為一萬七千二百八十元，
    及依勞動能力減損69.21%予以核計，復依霍夫曼計算法扣除
    中間利息後總計為一百十八萬八千零四十八元（年別5%複式
    霍夫曼計算法﹝第一年不扣除中間利息﹞，其計算式為：[1
    7,280﹝元﹞×12﹝月﹞×8.0000000﹝此為10年之霍夫曼係
    數﹞×69.21 ﹪]＝1,188,048﹝元以下四捨五入﹞）。因之
    ，被上訴人就此部分主張暫請求工作損失一百萬元等語，尚
    於法有據。
  (3)再者，依強制汽車責任保險給付標準第三條規定：第七級殘
    廢之給付標準為五十五萬元。故本院認被上訴人丁○○關於
    工作損失一百萬元部分，其中五十五萬元部分本屬於本件事
    故所得請求之損害，亦即上訴人本得利用強制汽車責任保險
    理賠制度來理賠被上訴人丁○○之工作損失即五十五萬元；
    惟因被上訴人丁○○酒後駕車之行為造成上訴人不得利用強
    制汽車責任保險理賠制度來理賠，已如前述；從而就五十五
    萬元部分應認亦屬被上訴人丁○○所自行造成損害擴大之與
    有過失之範圍，應由被上訴人丁○○自行負擔此部分之損害
    ，始符合民法第二百十七條第一項謀求加害人與被害人間公
    平之目的。至其餘之四十五萬元，則屬可向上訴人請求者，
    惟因被上訴人丁○○就此部分損害之造成應負百分之三十之
    過失（肇事）責任，復如前述，經以此比例酌減上訴人之賠
    償責任，則被上訴人丁○○就此部分所能請求賠償金額為三
    十一萬五千元（即450,000 ×0.7＝315,000）。至逾此部分
    之請求即六十八萬五千元（1,000,000－315,000 ＝685,000
    ），尚屬無據。
  3.精神慰撫金部分：
    本件被上訴人丁○○主張其因本件事故受有系爭車禍事故受
    有左脛骨骨折、右胸肋骨骨折、胸部多處挫傷，致造成膝關
    節前十字韌帶受傷及椎間盤突出之傷害，並已達殘廢七等級
    等情，已如前述；衡情其精神及身體上確受有相當痛苦，當
    不言可喻。從而本件被上訴人丁○○本於侵權行為之法則，
    請求上訴人應賠償其非財產上之損失，自屬有據。經查被上
    訴人丁○○之教育程度為高中畢業，名下有二筆房屋、二筆
    土地及一輛汽車，九十二年所得總額為六十一萬九千九百六
    十八元；而上訴人未婚，事故發生時係現役軍人，教育程度
    為二專畢業，九十二年有利息所得一千四百二十六元，名下
    無財產等情，業據兩造於警詢中分別陳明，並有兩造之「稅
    務電子閘門財產所得調件明細表」在卷可按；本院斟酌被上
    訴人教育程度、身分、地位及兩造經濟能力、本件事故後上
    訴人之態度與被上訴人所受精神上痛苦程度等一切情狀，認
    被上訴人請求上訴人賠償其非財產上之損害於十萬元之範圍
    內為適當。惟經以上述與有過失比例酌減上訴人之賠償責任
    ，被上訴人丁○○所能請求之精神慰撫金賠償金額為七萬元
    （即100,000×0.7＝70,000）。至逾此金額之請求即三萬元
    ，尚於法無據。
  (乙)被上訴人乙○○部分：
    被上訴人乙○○原請求車輛損害為十七萬零六百元，惟兩造
    就車損部分已達成以十四萬元計算之合意（見原審卷(二)第22
    頁）；再被上訴人乙○○同意扣除被上訴人丁○○與有過失
    比例範圍後為請求，以避免日後上訴人於賠償後另訴向被上
    訴人丁○○追償（見原審卷(二)第0172頁），則經依上述與有
    過失比例酌減上訴人之賠償責任，則被上訴人乙○○所能向
    上訴人請求之車輛毀損賠償金額為九萬八千元（即140,000
    ×0.7＝98,000）。
  (丙)綜上，被上訴人丁○○所能請求之損害賠償金額為：減少勞
    動收入損失三十一萬五千元、精神慰撫金七萬元，合計為三
    十八萬五千元；至被上訴人乙○○得請求上訴人賠償之金額
    則為九萬八千元。
四、本件上訴人主張以其受讓牌照號碼8B─0677號自小客車車主
    袁林花對被上訴人丁○○之損害賠償請求權，資對被上訴人
    丁○○為抵銷之意思表示，並提出該車行照影本及債權讓與
    協議書各一紙為證（見原審卷(二)第212至213頁）。經查：
  (一)按二人互負債務，而其給付種類相同，並均屆清償期者，各
    得以其債務，與他方之債務，互為抵銷。又不法毀損他人之
    物者，應向被害人賠償其物因毀損所減少之價額；民法第三
    百三十四條第一項前段及第一百九十六條分別定有明文。次
    按負損害賠償責任者，除法律另有規定或契約另有訂定外，
    應回復他方損害發生前之原狀。第一項情形，債權人得請求
    支付回復原狀所必要之費用，以代回復原狀；民法第二百十
    三條第一項、第二項亦定有明文。而依民法第一百九十六條
    請求賠償物被毀損所減少之價額，得以修復費用為估定標準
    ，但以必要者為限（例如：修理材料新品換舊品，應予折舊
    ）。
  (二)本件上訴人主張牌照號碼8B─0677號自小客車因本件系爭車
    禍事故受有七十五萬元之損害（即事故前有一百萬元之價值
    ，扣除將事故車轉售之二十五萬元後，為七十五萬元），惟
    依上訴人所提出之估價單（見原審卷(一)第48至55頁），欲修
    復牌照號碼8B─0677號自小客車需花費一百零五萬六千九百
    四十元，究之將超過事故前之全車價值，因此上訴人主張計
    算該車損害以事故前之價值扣除轉售價格之差額為準，應可
    採取。另依被上訴人丁○○所提出與前揭自小客車同款車之
    二手車車價表，使用三年餘之同款車價格約為八十六萬元（
    見原審卷(一)第0258頁）；而經本院分別向「臺灣省汽車商業
    同業公會聯合會」、「鑫權威國際有限公司」函詢前揭自小
    客車於系爭車禍事故發生時之中古車價，亦經先後函覆：「
    2000年出廠之BMW 318IZA自用小客車，於民國92年11月之中
    古車價約為新台幣捌拾捌萬至玖拾萬元之間。」「‧‧車況
    在正常情形下，該車於九十二年十一月十七日的殘值為新台
    幣八十五萬元。」有臺灣省汽車商業同業公會聯合會九十七
    年三月十七日台省汽男字第0210號及鑫權威國際有限公司九
    十七年三月十四日函各一份在卷可參（見本院卷第115、119
    頁）；據此，本院認系爭牌照號碼8B─0677號自小客車於系
    爭事故發生時之價值，以被上訴人所主張之二手車車價表即
    以八十六萬元定之，應為適當。至上訴人另提出與前揭自小
    客車同款車之二手車車價表（見原審卷(一)第0215頁），究之
    乃係車主之出價，並非一般市場之成交價，尚無參考性，自
    尚不能採為有利上訴人之認定。從而經依上開價格扣除兩造
    不爭執之轉售價格二十五萬元後，應認牌照號碼8B─0677號
    自小客車之實際車損為六十一萬元，應堪認定。
  (三)再本件系爭車禍事故，上訴人應承擔百分七十之過失責任，
    依法當有酌減被上訴人賠償責任之必要，故依此比例酌減被
    上訴人所應負擔之賠償責任後，被上訴人丁○○應賠償牌照
    號碼8B─0677號自小客車之損害金額為十八萬三千元（即：
    610,000×0.3 ＝183,000）。而上訴人於本件訴訟中，對於
    被上訴人丁○○身體受傷亦負有賠償之義務，則兩造既互負
    債務，且給付種類又相同，且均屆清償期，經將上訴人與被
    上訴人丁○○之債權相互抵銷後，上訴人應賠償被上訴人丁
    ○○之金額為二十萬二千元（即：385,000－183,000＝202,
    000）。
五、末按給付有確定期限者，債務人自期限屆滿時起，負遲延責
    任；給付無確定期限者，債務人於債權人得請求給付時，經
    其催告而未為給付，自受催告時起，負遲延責任；其經債權
    人起訴而送達訴狀，或依督促程序送達支付命令，或為其他
    相類之行為者，與催告有同一之效力；民法第二百二十九條
    第一、二項分別定有明文。又遲延之債務，以支付金錢為標
    的者，債權人得請求依法定利率計算之遲延利息；但約定利
    率較高者，仍從其約定利率；而應付利息之債務，其利率未
    經約定，亦無法律可據者，週年利率為百分之五；亦為同法
    第二百三十三條第一項及第二百零三條所明定。查本件被上
    訴人等請求上訴人應給付之前開金額，並未定有給付之期限
    ，則被上訴人等請求自民事起訴狀繕本送達上訴人之翌日起
    ，按年息百分之五計算之利息，並未逾上開規定之範圍，自
    無不合。而按本件民事起訴狀繕本係於九十四年八月十日送
    達上訴人收受，有送達證書在卷可稽（見原審卷(一)第32頁）
    ，則被上訴人等請求上訴人應自民事起訴狀繕本送達翌日（
    即94年08月11日）起至清償日止，按年息百分之五計付遲延
    之利息，洵屬正當。
陸、綜上所述，本件被上訴人等本於侵權行為所衍生之損害賠償
    請求權之法律關係，請求上訴人應賠償被上訴人丁○○二十
    萬二千元，被上訴人乙○○九萬八千元，及均自九十四年八
    月十一日起至清償日止，各按年息百分之五計算之法定利息
    部分；為有理由，應予准許。至渠等逾此所為損害金之請求
    ，為無理由，應均予駁回。另被上訴人等各敗訴部分，其假
    執行之聲請亦失所附麗，應併予駁回。原審就上開應准許部
    分，原審判命上訴人分別如數給付，並依職權及上訴人之聲
    請，酌定相當金額而為准、免假執行之宣告，經核於法並無
    違誤。上訴人上訴意旨，就此部分仍執陳詞，指摘原判決不
    當，求予廢棄改判駁回被上訴人在第一審之訴及假執行之聲
    請，為無理由，應駁回其上訴。
柒、又本件待證事實已臻明確，兩造其餘攻擊防禦方法及舉證，
    對判決之結果已不生影響，爰不一一詳為審酌，附此敘明。
捌、據上論結，本件上訴為無理由，依民事訴訟法第四百四十九
    條第一項及第七十八條，判決如主文。
中    華    民    國    97    年    5     月    6     日
                  民事第一庭    審判長法  官  林金村
                                      法  官  胡景彬
                                      法  官  張世展
上為正本係照原本作成。
不得上訴。
中    華    民    國    97    年    5     月    6     日
                                      書記官  吳秋賢


司法院資訊處製作；財團法人民間司法改革基金會備份。
